【裁判字號】    97,判,792
【裁判日期】    970814
【裁判案由】    營業稅
【裁判全文】
最  高  行  政  法  院  判  決
                                       97年度判字第792號
上  訴  人  大潤發流通事業股份有限公司
代  表  人  甲○○
訴訟代理人  林志忠    律師
            孫千蕙    律師
            鍾凱勳    律師
被 上訴 人  財政部臺北市國稅局
代  表  人  凌忠嫄
上列當事人間營業稅事件，上訴人對於中華民國95年1月26日臺
北高等行政法院94年度訴字第946號判決，提起上訴，本院判決
如下：
    主  文
上訴駁回。
上訴審訴訟費用由上訴人負擔。
    理  由
一、亞太開發股份有限公司（下稱亞太公司）係兼營應稅及免稅
    貨物之營業人，於民國88年3月21日向臺北市稅捐稽徵處大
    安分處（下稱大安稅捐分處）申請依行為時兼營營業人營業
    稅額計算辦法（下稱兼營計算辦法）第8條之1規定採用直接
    扣抵法計算營業稅，經該分處於88年4月12日核准自88年3月
    1日起採用直接扣抵法申報營業稅。嗣亞太公司於92年6月12
    日向被上訴人申請退還該公司於88年3月22日向大安稅捐分
    處自動補報補繳86年至88年2月期間按比例扣抵法及直接扣
    抵法申報營業稅差額計新臺幣（下同）41,642,832元及加計
    利息1,685,653元，共計43,328,491元，經被上訴人於92年6
    月26日予以否准。亞太公司旋於92年12月16日與上訴人合併
    而消滅，上訴人為存續公司，以被上訴人於92年6月26日送
    達之處分函未告知救濟期間，依行政程序法第98條規定，於
    1年之期限內提起訴願，並循序提起行政訴訟。
二、上訴人起訴主張：按兼營計算辦法既未就適用直接扣抵法計
    算營業稅之申請方式加以規定，則申請人只需有意思表示之
    送達，即生申請之效果。亞太公司既以直接扣抵法計算、申
    報並繳納營業稅款，嗣後未獲退、補稅款通知，臺北市稅捐
    稽徵處松山分處（下稱松山稅捐分處）並於87年發給無欠稅
    證明，依財政部86年1月18日台財稅第851928790號函釋意旨
    ，即屬核課確定。退步言之，上訴人既概括承受東怡全流通
    企業股分有限公司（下稱東怡全公司）之資產及營運權利，
    即已承受該公司原所採直接扣抵法之報繳方法，而得依該法
    報繳營業稅。是亞太公司於88年3月22日所自動補報補繳86
    年至88年2月間按比例扣抵法及直接扣抵法申報營業稅差額
    計41,642,832元係溢繳之稅款，自得申請退還。被上訴人以
    亞太公司自88年3月1日起始經核准採用直接扣抵法計算營業
    稅額為由拒絕退稅，係增加法所無之限制。為此訴請判決撤
    銷訴願決定及原處分。被上訴人應退還上訴人43,328,491元
    及其中41,642,838元應自88年3月22日起至填發收入退還書
    或國庫支票之日止，依該金額按繳款之日郵政儲金匯業局之
    1年期定期存款利率如附表所示按日加計利息，一併退還。
三、被上訴人則以：採直接扣抵法報繳營業稅者，須符合兼營計
    算辦法第8條之1規定，向主管機關申請核准，與比例扣抵法
    無須申請不同，且前者之申報須檢附附表以供辨識。亞太公
    司於申報當時既未檢附直接扣抵法所應檢附之附表，其係採
    比例扣抵法計算營業稅額甚明。而松山稅捐分處87年3月20
    日北市松山甲字第8700883700號函，僅係查復查亞太公司於
    該分處所轄營業期間核定課稅方式及有無違章紀錄或欠稅未
    結等情事，非謂其已取得適用直接扣抵法之核准。亞太公司
    於88年4月12日經大安稅捐分處核准自同年3月1日起得改按
    直接扣抵法計算其營業稅額，則是日以前，該公司顯未經申
    請核准，且未依兼營計算辦法第8條之2規定設帳記載，自應
    依同辦法第7條第1項、第2項規定申報繳納營業稅等語，資
    為抗辯，求為判決駁回上訴人之訴。
四、原審斟酌全辯論意旨及調查證據之結果，以：按「納稅義務
    人對於因適用法令錯誤或計算錯誤溢繳之稅款，得自繳納之
    日起5年內提出具體證明，申請退還；逾期未申請者，不得
    再行申請。」「營業人當期銷項稅額，扣減進項稅額後之餘
    額，為當期應納或溢付營業稅額。」「營業人因兼營第8條
    第1項免稅貨物或勞務，或因本法其他規定而有部分不得扣
    抵情形者，其進項稅額不得扣抵銷項稅額之比例與計算辦法
    ，由財政部定之。」分別為稅捐稽徵法第28條及行為時營業
    稅法（90年7月9日修正名稱為加值型及非加值型營業稅法）
    第15條第1項、第19條第3項所規定。次按「本辦法依營業稅
    法第19條第3項……規定訂定之。」「本辦法所稱當期或當
    年度進項稅額不得扣抵銷項稅額之比例（以下簡稱不得扣抵
    比例），係指各該期間免稅銷售淨額及依第4章第2節規定計
    算稅額部分之銷售淨額，占全部銷售淨額之比例。但土地及
    各級政府發行之債券及依法應課徵證券交易稅之證券之銷售
    額不列入計算。」「兼營營業人於報繳當年度最後1期營業
    稅時，應按當年度不得扣抵比例調整稅額後，併同最後1期
    營業稅額辦理申報繳納，其計算公式如下：調整稅額=當年
    度已扣抵之進項稅額-（當年度進項稅額-當年度依本法第19
    條第1項規定不得扣抵之進項稅額）×（1－當年度不得扣抵
    比例）。」「兼營營業人最近3年內無重大逃漏稅，且帳簿
    記載完備，能明確區分所購買貨物、勞務或進口貨物之實際
    用途者，得向稽徵機關申請核准採用直接扣抵法，按貨物或
    勞務之實際用途計算進項稅額可扣抵銷項稅額之金額及進口
    貨物、購買本法第36條第1項勞務之應納稅額……」行為時
    兼營計算辦法第1條、第3條第1項、第7條第1項、第8條之1
    第1項定有明文。查上訴人對亞太公司係於88年3月21日始向
    大安稅捐分處申請依兼營計算辦法第8條之1規定採用直接扣
    抵法計算營業稅，而經該分處於88年4月12日以北市稽大安
    甲字第8801511600號函核准自88年3月1日起採用直接扣抵法
    申報營業稅等情並不爭執，其雖主張亞太公司於88年3月22
    日所自動補報補繳86年至88年2月間按比例扣抵法及直接扣
    抵法申報營業稅差額計41,642,832元係溢繳之稅款，自得申
    請退還等語。然查所謂適用法令錯誤，係指所適用之法令與
    該案適用之現行法令相違背，或與解釋判例有所牴觸者而言
    。上訴人主張亞太公司自86年至88年2月間止之營業稅核稅
    處分適用法令錯誤，無非以亞太公司於該段期間業已採用直
    接扣抵法計算及申報營業稅，自無所謂差額之問題為據。惟
    查營業稅之申報係屬自動報繳之行為，亞太公司係兼營應稅
    及免稅貨物之營業人，其於經申准自88年3月1日起採用直接
    扣抵法申報營業稅前係採用比例扣抵法申報營業稅，為兩造
    所不爭，而兼營營業人得採用直接扣抵法須具備一定要件並
    經申准為前提，未經申准採用直接扣抵法前並無適用之餘地
    ，仍應適用比例扣抵法計算進項稅額，不得扣抵銷項稅額之
    比例，乃兼營計算辦法第8條之1、第8條之2所明定。以亞太
    公司身為兼營營業人，衡情當對上開法律強制規定及要式作
    為（須經申准）知之甚詳，此徵之其於88年3月21日申請採
    用直接扣抵法申報營業稅之翌日即88年3月22日旋向大安稅
    捐分處自動補報補繳86年至88年2月期間按比例扣抵法及直
    接扣抵法申報營業稅差額計41,642,832元亦明。是亞太公司
    縱符合申請採用直接扣抵法之要件，亦須經申請核准，在未
    經申請核准前自無所謂被上訴人默示同意或經其申報即當然
    有效之理，上訴人將「申報」與「申請核准」混為一談，顯
    係曲解法令，殊無可採。至上訴人所稱亞太公司於86年至88
    年2月間之營業稅核稅處分業經確定在案乙節，經查營業稅
    係自動報繳制，稅捐稽徵機關所為之核定係以營業人申報之
    內容為準，並未就相關帳證為實質審查，是果經確定亦僅為
    形式上之確定。亞太公司係於88年3月22日自動補報繳差額
    ，迄92年6月12日申請退還稅款時止，尚未逾核課期間，亦
    無經法院判決確定之情形，自無所謂實質確定之可言。且亞
    太公司補報繳營業稅既係屬自動報繳，本應就其內容自負全
    責，其申報後復未為任何更正之舉，被上訴人自無調查之義
    務，其依亞太公司列報內容予以核稅，依行為當時法令並無
    錯誤，亦無與行為時之解釋判例有所牴觸之情形，自無適用
    法令錯誤或計算錯誤可言。從而被上訴人以本件並無因適用
    法令錯誤或計算錯誤致溢繳之稅款，無稅捐稽徵法第28條規
    定之適用，而否准亞太公司退還稅款及加計利息之申請，所
    為處分，揆諸前開規定，並無違誤，訴願決定予以維持，亦
    無不合，上訴人徒執前詞，訴請撤銷，為無理由，應予駁回
    。至上訴人訴之聲明第2項課以義務訴訟部分，因訴之駁回
    而失所附麗，應併予駁回等為其判斷之基礎。
五、本院按：財政部係依營業稅法第19條第3項授權訂定兼營計
    算辦法，行為時該辦法第8條之1「（第1項）兼營營業人最
    近3年內無重大逃漏稅，且帳簿記載完備，能明確區分所購
    買貨物、勞務或進口貨物之實際用途者，得向稽徵機關申請
    核准採用直接扣抵法，按貨物或勞務之實際用途計算進項稅
    額可扣抵銷項稅額之金額及進口貨物、購買本法第36條第1
    項勞務之應納稅額。但核准後3年內不得申請變更。（第2項
    ）前項兼營營業人於年度中，經核准採用直接扣抵法計算營
    業稅額者，其當年度已經過期間，應於改採直接扣抵法前報
    繳稅款之當期，視為當年度最後1期，依第7條第1項及第2項
    規定辦理。」明定應向稽徵機關申請核准，且由第2項規定
    可知，自核准採用當期適用，當年度已經過期間，應即按第
    7條規定調整申報稅額。未經核准前，依第7條規定，應採比
    例扣抵法計算調整。亞太公司係於88年3月21日始向大安稅
    捐分處申請採用直接扣抵法計算營業稅，而經該分處於88年
    4月12日核准自88年3月1日起採用直接扣抵法申報營業稅，
    該公司並於88年3月22日自動補報補繳86年至88年2月間按比
    例扣抵法及直接扣抵法申報營業稅差額計41,642,832元，其
    於申請核准前報繳營業稅，尚非申請核准等，為原判決認定
    之事實，原判決業說明其認定之依據，核無不合。上訴人經
    核准於88年3月1日起採用直接扣抵法，在此之前各期自應採
    用比例扣抵法，其自動補報補繳應比例扣抵法繳納之營業稅
    ，自無適用法令錯誤或計算錯誤可言，其申請依稅捐稽徵法
    第28條退還系爭稅款，即於法不合，被上訴人予以駁回，尚
    無違誤。原判決謂上訴人於經申准自88年3月1日起採用直接
    扣抵法申報營業稅前係採用比例扣抵法申報營業稅，為兩造
    所不爭等語，與上訴人所主張86年至88年2月係按直接扣抵
    法報繳有異，惟此於上訴人係自88年3月1日始經核准採用直
    接扣抵法之認定無影響。另上訴人上訴主張亞太公司已解散
    ，該公司86、87年度申報營業稅有無檢附直接扣抵法所應檢
    附之附表，無從知悉，應請依職權調查云云，經查其訴訟代
    理人於原審95年1月2日準備程序中對未檢附附表一事明示不
    予爭執，且無論有無檢附附表，均難據此認定被上訴人已核
    准其採用直接扣抵法。至東怡全公司縱曾申請獲准採用直接
    扣抵法，其與亞太公司合併後，存續之公司為亞太公司，存
    續後之亞太公司是否符合採用直接扣抵法，未經申准，自無
    從以東怡全公司之核准，逕認為亞太公司業經核准。上訴人
    執此上訴，洵無可採。原判決駁回上訴人之訴，理由雖有部
    分未洽，惟結論既無不同，仍應予維持。
六、據上論結，本件上訴為無理由。依行政訴訟法第255條第1項
    、第98條第1項前段，判決如主文。
中    華    民    國    97    年    8     月    14    日
                    最高行政法院第三庭
                        審判長法官  黃  璽  君
                              法官  楊  惠  欽
                              法官  鄭  小  康
                              法官  黃  本  仁
                              法官  吳  東  都
以  上  正  本  證  明  與  原  本  無  異
中    華    民    國    97    年    8     月    15    日
                              書記官  邱  彰  德


司法院資訊處製作；財團法人民間司法改革基金會備份。
